---
title: "Tugas Praktikum 3 MPDW"
author: "Aliffah Fathara"
date: "`r Sys.Date()`"
output:
  rmdformats::readthedown
editor_options: 
  markdown: 
    wrap: 72
---
## Library
```{r setup, include=FALSE}
knitr::opts_chunk$set(echo = TRUE)
```

```{r, echo=FALSE}
#PACKAGES
#install.packages("dLagM") #install jika belum ada
#install.packages("dynlm") #install jika belum ada
#install.packages("MLmetrics") #install jika belum ada
library(dLagM)
library(dynlm)
library(MLmetrics)
library(lmtest)
library(car)
```

# SOAL 1

## Input data

```{r}
periode <- 1:20
marketshare <- c(3.63,4.20,3.33,4.54,2.89,4.87,4.90,5.29,6.18,7.20,
                 7.25,6.09,6.80,8.65,8.43,8.29,7.18,7.90,8.45,8.23)
price <- c(0.97,0.95,0.99,0.91,0.98,0.90,0.89,0.86,0.85,0.82,
           0.79,0.83,0.81,0.77,0.76,0.80,0.83,0.79,0.76,0.78)

data1 <- data.frame(periode, marketshare, price)
data1
```
## Pembagian Data

```{r}
#SPLIT DATA
train<-data1[1:15,]
test<-data1[16:20,]
```

```{r}
#data time series
train.ts<-ts(train)
test.ts<-ts(test)
data.ts<-ts(data1)
```

## Pemodelan

```{r}
#MODEL KOYCK
model.koyck <- koyckDlm(x = train$price, y = train$marketshare)
summary(model.koyck)
AIC(model.koyck)
BIC(model.koyck)
```

$$
\hat{Y_t}=15.4328-13.47030X_t+0.3651Y_{t-1}
$$

### Peramalan dan Akurasi

```{r}
fore.koyck <- forecast(model = model.koyck, x=test$price, h=5)
fore.koyck
mape.koyck <- MAPE(fore.koyck$forecasts, test$marketshare)
mape.koyck #data test
#akurasi data training
GoF(model.koyck)
```
## Regression with Distributed Lag

### Pemodelan (Lag=2)

```{r}
model.dlm <- dlm(x = train$price,y = train$marketshare , q = 2)
summary(model.dlm)
AIC(model.dlm)
BIC(model.dlm)
```

$$
\hat{Y_t}=26.29549-24.13651X_t-0.00163X_{t-1}+0.34290X_{t-2}
$$

### Peramalan dan Akurasi

```{r}
fore.dlm <- forecast(model = model.dlm, x=test$price, h=5)
fore.dlm
mape.dlm <- MAPE(fore.dlm$forecasts, test$marketshare)
mape.dlm
#akurasi data training
GoF(model.dlm)
```

### *Lag* Optimum

```{r}
#penentuan lag optimum 
finiteDLMauto(formula = marketshare ~ price,
              data = data.frame(train), q.min = 1, q.max = 10,
              model.type = "dlm", error.type = "AIC", trace = TRUE)
```

```{r}
#model dlm dengan lag optimum
model.dlm2 <- dlm(x = train$price,y = train$marketshare , q = 6)
summary(model.dlm2)
AIC(model.dlm2)
BIC(model.dlm2)
```


$$
\hat{Y_t}=37.4332-43.9959X_t+...-13.6131X_{t-6}
$$

```{r}
#peramalan dan akurasi
fore.dlm2 <- forecast(model = model.dlm2, x=test$price, h=5)

#akurasi data test
mape.dlm2<- MAPE(fore.dlm2$forecasts, test$marketshare)
mape.dlm2

#akurasi data training
GoF(model.dlm2)
```

## Model Autoregressive

### Pemodelan

```{r}
model.ardl <- ardlDlm(x = train$price, y = train$marketshare, p = 1 , q = 1)
summary(model.ardl)
AIC(model.ardl)
BIC(model.ardl)
```

$$
\hat{Y}=18.1366-23.5593X_t+7.2280X_{t-1}+0.3028Y_{t-1}
$$

### Peramalan dan Akurasi

```{r}
model.ardl <- ardlDlm(formula = marketshare ~ price, data = train, p = 1, q = 1)
```

```{r}
fore.ardl1 <- forecast(model = model.ardl, x=test$price, h=5)
fore.ardl1
```
```{r}
mape.ardl <- MAPE(fore.ardl1$forecasts, test$marketshare)
mape.ardl 
GoF(model.ardl)
```


```{r}
#sama dengan model dlm q=1
cons_lm1 <- dynlm(marketshare ~ price+L(price),data = train.ts)

#sama dengan model ardl p=1 q=0
cons_lm2 <- dynlm(marketshare ~ price+L(marketshare),data = train.ts)

#sama dengan ardl p=1 q=1
cons_lm3 <- dynlm(marketshare ~ price+L(price)+L(marketshare),data = train.ts)

#sama dengan dlm p=2
cons_lm4 <- dynlm(marketshare ~ price+L(price)+L(price,2),(data = train.ts))
```

### Ringkasan Model

```{r}
summary(cons_lm1)
summary(cons_lm2)
summary(cons_lm3)
summary(cons_lm4)
```

### SSE

```{r}
deviance(cons_lm1)
deviance(cons_lm2)
deviance(cons_lm3)
deviance(cons_lm4)
```

Semakin kecil nilai SSE, berarti model lebih baik dalam menyesuaikan data (karena error lebih kecil).

### Ui encomptest

selanjutnya adalah membandingkan kinerja antar model.

```{r}
#uji model
if(require("lmtest")) encomptest(cons_lm1, cons_lm2)

```

-   Model 1 : p-value 0.3386 (\> 0.05). Artinya, penambahan lag dari Y (`L(marketshare)`) tidak memberikan peningkatan signifikan.\
    Dengan demikian, Model 1 sudah memadai.

-   Model 2 : p-value = 0.03411 (\< 0.01).\
    Artinya, penambahan lag dari X (`L(price)`) memberikan peningkatan signifikan.Sehingga Model 2 tidak cukup memadai tanpa tambahan variabel lag dari price.

#### Uji Autokorelasi Residual

```{r}
#durbin watson
dwtest(cons_lm1)
dwtest(cons_lm2)
dwtest(cons_lm3)
dwtest(cons_lm4)
```

#### Uji Heterogenitas

```{r}
bptest(cons_lm1)
bptest(cons_lm2)
bptest(cons_lm3)
bptest(cons_lm4)
```

#### Uji Normalitas

H0: Residual berdistribusi normal.

H1: Residual tidak berdistribusi normal.

```{r}
shapiro.test(residuals(cons_lm1))
shapiro.test(residuals(cons_lm2))
shapiro.test(residuals(cons_lm3))
shapiro.test(residuals(cons_lm4))
```
## Perbandingan Model

Membuat tabel ringkas akurasi model berdasarkan nilai MAPE (Mean Absolute Percentage Error).

```{r}
akurasi <- matrix(c(mape.koyck, mape.dlm, mape.dlm2, mape.ardl))
row.names(akurasi)<- c("Koyck","DLM 1","DLM 2","Autoregressive")
colnames(akurasi) <- c("MAPE")
akurasi
```

Berdasarkan nilai MAPE, model paling optimum didapat pada Model Koyck karena memiliki nilai MAPE yang terkecil.

### Plot

```{r}
par(mfrow=c(1,1))  # atur layout grafik tunggal

y_min <- min(c(test$marketshare, fore.koyck$forecasts, fore.dlm$forecasts, fore.dlm2$forecasts, fore.ardl1$forecasts), na.rm=TRUE)
y_max <- max(c(test$marketshare, fore.koyck$forecasts, fore.dlm$forecasts, fore.dlm2$forecasts, fore.ardl1$forecasts), na.rm=TRUE)

# plot data aktual
plot(test$price, test$marketshare, type="b", col="black", ylim=c(y_min, y_max))

# tambahkan garis ramalan dari masing-masing model
points(test$price, fore.koyck$forecasts, col="red");   lines(test$price, fore.koyck$forecasts, col="red")
points(test$price, fore.dlm$forecasts, col="blue");    lines(test$price, fore.dlm$forecasts, col="blue")
points(test$price, fore.dlm2$forecasts, col="orange"); lines(test$price, fore.dlm2$forecasts, col="orange")
points(test$price, fore.ardl1$forecasts, col="green");  lines(test$price, fore.ardl1$forecasts, col="green")

# legenda model
legend("topleft",
       c("Aktual", "Koyck","DLM 1","DLM 2", "Autoregressive"),
       lty=1, col=c("black","red","blue","orange","green"), cex=0.8)
```

# SOAL 2

## Input data

```{r}
Year <- 1975:2014
Sales <- c(11.7,12.0,12.3,12.8,13.1,13.6,13.9,14.4,14.7,15.3,
           15.5,15.8,16.1,16.6,16.9,16.7,16.9,17.4,17.6,17.9,
           18.0,17.9,18.0,18.2,18.2,18.3,18.6,19.2,19.3,19.5,
           19.2,19.3,19.5,20.0,20.0,19.9,19.8,19.9,20.2,21.0)
Advertising <- c(9.4,9.6,10,10.4,10.8,10.9,11.7,12.2,12.5,12.9,
                  13.0,13.2,13.8,14.2,14.6,14.4,15.0,15.4,15.7,15.9,
                  15.9,16.0,16.3,16.2,16.8,17.3,17.6,18.1,18.3,18.5,
                  18.7,18.9,19.2,20.0,20.0,20.3,20.4,21.0,21.5,22.1)

data2 <- data.frame(Year, Xt = Advertising, Yt = Sales)
data2
```
## Pembagian Data

```{r}
#SPLIT DATA
train<-data2[1:35,]
test<-data2[36:40,]
```

```{r}
#data time series
train.ts<-ts(train)
test.ts<-ts(test)
data.ts<-ts(data2)
```

## Pemodelan

```{r}
#MODEL KOYCK
model.koyck <- koyckDlm(x = train$Xt, y = train$Yt)
summary(model.koyck)
AIC(model.koyck)
BIC(model.koyck)
```

$$
\hat{Y_t}=1.42249+0.09957X_t+0.83834Y_{t-1}
$$

### Peramalan dan Akurasi

```{r}
fore.koyck <- forecast(model = model.koyck, x=test$Xt, h=5)
fore.koyck
mape.koyck <- MAPE(fore.koyck$forecasts, test$Yt)
mape.koyck #data test
#akurasi data training
GoF(model.koyck)
```
## Regression with Distributed Lag

### Pemodelan (Lag=2)

```{r}
model.dlm <- dlm(x = train$Xt,y = train$Yt , q = 2)
summary(model.dlm)
AIC(model.dlm)
BIC(model.dlm)
```

$$
\hat{Y_t}=5.8539+0.1123X_t+0.2660X_{t-1}+0.3731X_{t-2}
$$

### Peramalan dan Akurasi

```{r}
fore.dlm <- forecast(model = model.dlm, x=test$Xt, h=5)
fore.dlm
mape.dlm <- MAPE(fore.dlm$forecasts, test$Yt)
mape.dlm
#akurasi data training
GoF(model.dlm)
```

### *Lag* Optimum

```{r}
#penentuan lag optimum 
finiteDLMauto(formula = Yt ~ Xt,
              data = data.frame(train), q.min = 1, q.max = 10,
              model.type = "dlm", error.type = "AIC", trace = TRUE)
```

```{r}
#model dlm dengan lag optimum
model.dlm2 <- dlm(x = train$Xt,y = train$Yt , q = 6)
summary(model.dlm2)
AIC(model.dlm2)
BIC(model.dlm2)
```


$$
\hat{Y_t}=7.49316-0.09279X_t+...+0.07714X_{t-6}
$$

```{r}
#peramalan dan akurasi
fore.dlm2 <- forecast(model = model.dlm2, x=test$Xt, h=5)

#akurasi data test
mape.dlm2<- MAPE(fore.dlm2$forecasts, test$Yt)
mape.dlm2

#akurasi data training
GoF(model.dlm2)
```

## Model Autoregressive

### Pemodelan

```{r}
model.ardl <- ardlDlm(x = train$Xt, y = train$Yt, p = 1 , q = 1)
summary(model.ardl)
AIC(model.ardl)
BIC(model.ardl)
```

$$
\hat{Y}=1.23413+0.36768X_t-0.27426X_{t-1}+0.85013Y_{t-1}
$$

### Peramalan dan Akurasi

```{r}
model.ardl <- ardlDlm(formula = Yt ~ Xt, data = train, p = 1, q = 1)
```

```{r}
fore.ardl2 <- forecast(model = model.ardl, x=test$Xt, h=5)
fore.ardl2
```
```{r}
mape.ardl <- MAPE(fore.ardl2$forecasts, test$Yt)
mape.ardl 
GoF(model.ardl)
```


```{r}
#sama dengan model dlm q=1
cons_lm1 <- dynlm(Yt ~ Xt+L(Xt),data = train.ts)

#sama dengan model ardl p=1 q=0
cons_lm2 <- dynlm(Yt ~ Xt+L(Yt),data = train.ts)

#sama dengan ardl p=1 q=1
cons_lm3 <- dynlm(Yt ~ Xt+L(Xt)+L(Yt),data = train.ts)

#sama dengan dlm p=2
cons_lm4 <- dynlm(Yt ~ Xt+L(Xt)+L(Xt,2),(data = train.ts))
```

### Ringkasan Model

```{r}
summary(cons_lm1)
summary(cons_lm2)
summary(cons_lm3)
summary(cons_lm4)
```

### SSE

```{r}
deviance(cons_lm1)
deviance(cons_lm2)
deviance(cons_lm3)
deviance(cons_lm4)
```

Semakin kecil nilai SSE, berarti model lebih baik dalam menyesuaikan data (karena error lebih kecil).

### Ui encomptest

selanjutnya adalah membandingkan kinerja antar model.

```{r}
#uji model
if(require("lmtest")) encomptest(cons_lm1, cons_lm2)

```

-   Model 1 : p-value 0.3386 (\> 0.05). Artinya, penambahan lag dari Y (`L(marketshare)`) tidak memberikan peningkatan signifikan.\
    Dengan demikian, Model 1 sudah memadai.

-   Model 2 : p-value = 0.03411 (\< 0.01).\
    Artinya, penambahan lag dari X (`L(price)`) memberikan peningkatan signifikan.Sehingga Model 2 tidak cukup memadai tanpa tambahan variabel lag dari price.

#### Uji Autokorelasi Residual

```{r}
#durbin watson
dwtest(cons_lm1)
dwtest(cons_lm2)
dwtest(cons_lm3)
dwtest(cons_lm4)
```

#### Uji Heterogenitas

```{r}
bptest(cons_lm1)
bptest(cons_lm2)
bptest(cons_lm3)
bptest(cons_lm4)
```

#### Uji Normalitas

H0: Residual berdistribusi normal.

H1: Residual tidak berdistribusi normal.

```{r}
shapiro.test(residuals(cons_lm1))
shapiro.test(residuals(cons_lm2))
shapiro.test(residuals(cons_lm3))
shapiro.test(residuals(cons_lm4))
```
## Perbandingan Model

Membuat tabel ringkas akurasi model berdasarkan nilai MAPE (Mean Absolute Percentage Error).

```{r}
akurasi <- matrix(c(mape.koyck, mape.dlm, mape.dlm2, mape.ardl))
row.names(akurasi)<- c("Koyck","DLM 1","DLM 2","Autoregressive")
colnames(akurasi) <- c("MAPE")
akurasi
```

Berdasarkan nilai MAPE, model paling optimum didapat pada Model Koyck karena memiliki nilai MAPE yang terkecil.

### Plot

```{r}
par(mfrow=c(1,1))  # atur layout grafik tunggal

y_min <- min(c(test$Yt, fore.koyck$forecasts, fore.dlm$forecasts, fore.dlm$forecasts, fore.ardl2$forecasts), na.rm=TRUE)
y_max <- max(c(test$Yt, fore.koyck$forecasts, fore.dlm$forecasts, fore.dlm$forecasts, fore.ardl2$forecasts), na.rm=TRUE)

# plot data aktual
plot(test$Xt, test$Yt, type="b", col="black", ylim=c(y_min, y_max))

# tambahkan garis ramalan dari masing-masing model
points(test$Xt, fore.koyck$forecasts, col="red");   lines(test$Xt, fore.koyck$forecasts, col="red")
points(test$Xt, fore.dlm$forecasts, col="blue");    lines(test$Xt, fore.dlm$forecasts, col="blue")
points(test$Xt, fore.dlm2$forecasts, col="orange"); lines(test$Xt, fore.dlm2$forecasts, col="orange")
points(test$Xt, fore.ardl2$forecasts, col="green");  lines(test$Xt, fore.ardl2$forecasts, col="green")

# legenda model
legend("topleft",
       c("Aktual", "Koyck","DLM 1","DLM 2", "Autoregressive"),
       lty=1, col=c("black","red","blue","orange","green"), cex=0.8)
```

