---
title: "Tugas Praktikum 4 MPDW"
author: "Aliffah Fathara"
date: "`r Sys.Date()`"
output:
  rmdformats::readthedown
editor_options: 
  markdown: 
    wrap: 72
---

```{r setup, include=FALSE}
knitr::opts_chunk$set(echo = TRUE)
```

```{r}
library(ggplot2)
library(tsibble)
library(tseries)
library(ggpubr)
library (TSA)
```

```{r}
set.seed(2026)
 
theta1 <- 0.4
theta2 <- 0.6
n      <- 300

denom  <- 1 + theta1^2 + theta2^2
rho1_teori <- theta1 * (1 + theta2) / denom
rho2_teori <- theta2 / denom
rho3_teori <- 0

c(var_teori = denom, rho1 = rho1_teori, rho2 = rho2_teori, rho3 = rho3_teori)
```

# Proses MA (2)

## Membangkitkan Data

### Manual

```{r}
n <- 300
e <- rnorm(n + 2)          # 2 nilai awal sebagai burn-in

Y_manual <- numeric(n)
for (t in 3:(n + 2)) {
  Y_manual[t - 2] <- e[t] + theta1 * e[t - 1] + theta2 * e[t - 2]
}
Y_manual <- ts(Y_manual)

mean(Y_manual)
var(Y_manual)
```

### Arima.sim

```{r}
Y_sim <- arima.sim(n = 300, model = list(ma = c(theta1, theta2)))

mean(Y_sim)
var(Y_sim)
```
## Plot Time Series

```{r}
plot_manual <- Y_manual |> as_tsibble() |>
  ggplot(aes(x = index, y = value)) + geom_line() + theme_bw() +
  xlab("Obs") + ylab("Nilai") + ggtitle("MA(2) - Pembangkitan Manual")

plot_sim <- Y_sim |> as_tsibble() |>
  ggplot(aes(x = index, y = value)) + geom_line() + theme_bw() +
  xlab("Obs") + ylab("Nilai") + ggtitle("MA(2) - arima.sim")

ggpubr::ggarrange(plot_manual, plot_sim, nrow = 2)
```

Kedua plot deret waktu menunjukkan data yang berfluktuasi di sekitar nilai tengah nol dengan lebar pita yang relatif konstan sepanjang waktu — indikasi awal bahwa data **stasioner dalam rataan dan ragam**, sesuai sifat proses MA yang memang selalu stasioner.

## Plot ACF, PACF, dan EACF

### Plot ACF

```{r}
acf(Y_manual, main = "ACF - Data Manual")
acf(Y_sim, main = "ACF - Data arima.sim")
```

Plot ACF pada kedua data menunjukkan nilai signifikan pada lag 1 dan lag 2, kemudian **terputus (*cuts off*) setelah lag 2** — pola ini sesuai dengan sifat teoritis MA(2) yang autokorelasinya nol untuk $k\geq3$.

### Plot PACF

```{r}
pacf(Y_manual, main = "PACF - Data Manual")
pacf(Y_sim, main = "PACF - Data arima.sim")
```

Berbeda dengan ACF, plot PACF menurun secara berangsur (*tails off*) dan tidak terputus tajam pada lag tertentu. Hal ini konsisten dengan teori bahwa representasi AR($\infty$) dari proses MA akan memiliki PACF yang meluruh secara bertahap, bukan terputus.

### Plot EACF

```{r}
TSA::eacf(Y_manual)
TSA::eacf(Y_sim)
```

Pada tabel EACF, pola yang diharapkan adalah munculnya "segitiga" nilai tidak signifikan (simbol `o`) dengan titik sudut (*vertex*) di baris AR = 0 dan kolom MA = 2. Pola ini menjadi penciri identifikasi bahwa proses merupakan **MA murni berorde 2**, tanpa komponen AR.

### Identifikasi Stasioneritas

Ketiga plot (time series, ACF, PACF) secara konsisten menunjukkan data **stasioner dalam rataan dan ragam**: plot time series berfluktuasi di sekitar nilai tengah konstan, ACF cuts off setelah lag 2, dan tidak ada indikasi tren atau perubahan lebar pita yang sistematis.

Sebagai konfirmasi formal, dilakukan uji ADF:

```{r}
tseries::adf.test(Y_manual)
tseries::adf.test(Y_sim)
```

$H_0$: Data tidak stasioner dalam rataan
$H_1$: Data stasioner dalam rataan

Pada simulasi ilustrasi, *p-value* kedua data jauh lebih kecil dari taraf nyata 5% (masing-masing $\approx 1{,}8\times10^{-8}$ dan $\approx 8{,}5\times10^{-5}$), sehingga $H_0$ ditolak dan disimpulkan **data stasioner dalam rataan** — sejalan dengan hasil eksplorasi visual dan sifat teoritis proses MA berorde hingga.

## Scatterplot $Y_t$ dengan Lag

```{r}
Yv  <- as.numeric(Y_manual)
Nn  <- length(Yv)

df_lag <- data.frame(
  Yt  = Yv[4:Nn],
  Yt1 = Yv[3:(Nn - 1)],
  Yt2 = Yv[2:(Nn - 2)],
  Yt3 = Yv[1:(Nn - 3)]
)

ggplot(df_lag, aes(x = Yt1, y = Yt)) +
  geom_point() + theme_bw() + ggtitle(expression(Y[t]~"vs"~Y[t-1]))

ggplot(df_lag, aes(x = Yt2, y = Yt)) +
  geom_point() + theme_bw() + ggtitle(expression(Y[t]~"vs"~Y[t-2]))

ggplot(df_lag, aes(x = Yt3, y = Yt)) +
  geom_point() + theme_bw() + ggtitle(expression(Y[t]~"vs"~Y[t-3]))
```

Scatterplot $Y_t$ vs $Y_{t-1}$ dan $Y_t$ vs $Y_{t-2}$ menunjukkan pola sebaran titik yang cenderung membentuk **tren linear positif ringan**, sedangkan scatterplot $Y_t$ vs $Y_{t-3}$ menunjukkan sebaran titik yang **acak tanpa pola** — konsisten dengan ACF yang terputus setelah lag 2.

## Autokorelasi: Empiris vs Teoritis

```{r}
ac_manual <- acf(Y_manual, plot = FALSE)$acf[2:4]
ac_sim    <- acf(Y_sim, plot = FALSE)$acf[2:4]

hasil <- data.frame(
  Lag              = 1:3,
  Teoritis         = c(rho1_teori, rho2_teori, rho3_teori),
  Empiris_Manual   = ac_manual,
  Empiris_arimaSim = ac_sim
)
round(hasil, 3)
```

**Interpretasi:** nilai autokorelasi empiris pada lag 1 dan lag 2 cukup dekat dengan nilai teoritis (selisih wajar akibat *sampling error* pada n=300), sedangkan pada lag 3 nilai empiris mendekati nol, sesuai prediksi teoritis $\rho_3=0$. Kesesuaian ini mengonfirmasi bahwa data bangkitan (baik manual maupun `arima.sim`) benar-benar mengikuti proses MA(2) yang dimaksud.

# Proses AR (2)

```{r}
phi1 <- 0.5
phi2 <- 0.2

c(syarat1 = phi1 + phi2 < 1,
  syarat2 = phi2 - phi1 < 1,
  syarat3 = abs(phi2) < 1)
```

```{r}
rho <- numeric(6)
rho[1] <- phi1 / (1 - phi2)                 # rho1
for (k in 2:6) {
  rho[k] <- phi1 * rho[k - 1] + phi2 * ifelse(k - 2 == 0, 1, rho[k - 2])
}
names(rho) <- paste0("rho", 1:6)
round(rho, 4)
```

## Membangkitkan Data

### Manual

```{r}
n <- 300
burn <- 50
e <- rnorm(n + burn)

Y <- numeric(n + burn)
for (t in 3:(n + burn)) {
  Y[t] <- phi1 * Y[t - 1] + phi2 * Y[t - 2] + e[t]
}
Y_manual <- ts(Y[(burn + 1):(n + burn)])   # buang burn-in

mean(Y_manual)
var(Y_manual)
```
### Arima.sim

```{r}
Y_sim <- arima.sim(n = 300, model = list(ar = c(phi1, phi2)))

mean(Y_sim)
var(Y_sim)
```
## Plot Time Series

```{r}
plot_manual <- Y_manual |> as_tsibble() |>
  ggplot(aes(x = index, y = value)) + geom_line() + theme_bw() +
  xlab("Obs") + ylab("Nilai") + ggtitle("AR(2) - Pembangkitan Manual")

plot_sim <- Y_sim |> as_tsibble() |>
  ggplot(aes(x = index, y = value)) + geom_line() + theme_bw() +
  xlab("Obs") + ylab("Nilai") + ggtitle("AR(2) - arima.sim")

ggpubr::ggarrange(plot_manual, plot_sim, nrow = 2)
```

Kedua plot menunjukkan data berfluktuasi di sekitar nilai tengah yang relatif konstan dengan lebar pita stabil — indikasi awal **stasioner dalam rataan dan ragam**.

## Plot ACF, PACF, dan EACF

### Plot ACF

```{r}
acf(Y_manual, main = "ACF - Data Manual")
acf(Y_sim, main = "ACF - Data arima.sim")
```

Plot ACF menurun secara berangsur/eksponensial (*tails off*) tanpa titik potong tegas — pola khas proses **AR**, konsisten dengan perhitungan teoritis Yule-Walker di atas.

### Plot PACF

```{r}
pacf(Y_manual, main = "PACF - Data Manual")
pacf(Y_sim, main = "PACF - Data arima.sim")
```

Berbeda dengan ACF, PACF menunjukkan nilai signifikan hanya pada lag 1 dan lag 2, kemudian **terputus (*cuts off*) setelah lag 2** — pola ini adalah ciri identifikasi orde AR, yaitu $p=2$.

### Plot EACF

```{r}
TSA::eacf(Y_manual)
TSA::eacf(Y_sim)
```

Pada tabel EACF, pola yang diharapkan adalah segitiga nilai tidak signifikan (`o`) dengan titik sudut (*vertex*) di **baris AR = 2, kolom MA = 0** — menandakan proses **AR murni berorde 2**.

### Identifikasi Stasioneritas

```{r}
tseries::adf.test(Y_manual)
tseries::adf.test(Y_sim)
```

$H_0$: Data tidak stasioner dalam rataan
$H_1$: Data stasioner dalam rataan

Pada simulasi ilustrasi, *p-value* kedua data jauh lebih kecil dari 5% ($\approx 4{,}5\times10^{-7}$ dan $\approx 8{,}0\times10^{-8}$),sehingga $H_0$ ditolak dan data dinyatakan **stasioner dalam rataan**, sejalan dengan plot time series, ACF, dan syarat kestasioneran teoritis.

## Scatterplot $Y_t$ dengan Lag

```{r}
Yv <- as.numeric(Y_manual)
Nn <- length(Yv)

df_lag <- data.frame(
  Yt  = Yv[4:Nn],
  Yt1 = Yv[3:(Nn - 1)],
  Yt2 = Yv[2:(Nn - 2)],
  Yt3 = Yv[1:(Nn - 3)]
)

ggplot(df_lag, aes(x = Yt1, y = Yt)) +
  geom_point() + theme_bw() + ggtitle(expression(Y[t]~"vs"~Y[t-1]))

ggplot(df_lag, aes(x = Yt2, y = Yt)) +
  geom_point() + theme_bw() + ggtitle(expression(Y[t]~"vs"~Y[t-2]))

ggplot(df_lag, aes(x = Yt3, y = Yt)) +
  geom_point() + theme_bw() + ggtitle(expression(Y[t]~"vs"~Y[t-3]))
```

Ketiga scatterplot menunjukkan pola **tren linear positif yang makin melemah** seiring bertambahnya lag ($Y_t$ vs $Y_{t-1}$ paling kuat,$Y_t$ vs $Y_{t-3}$ paling lemah namun tetap terlihat) — konsisten dengan ACF AR(2) yang meluruh perlahan, bukan terputus tegas seperti pada proses MA.

## Autokorelasi: Empiris vs Teoritis

```{r}
ac_manual <- acf(Y_manual, plot = FALSE)$acf[2:4]
ac_sim    <- acf(Y_sim, plot = FALSE)$acf[2:4]

hasil <- data.frame(
  Lag              = 1:3,
  Teoritis         = rho[1:3],
  Empiris_Manual   = ac_manual,
  Empiris_arimaSim = ac_sim
)
round(hasil, 3)
```

**Interpretasi:** nilai empiris pada lag 1–3 cukup dekat dengan nilai teoritis Yule-Walker (selisih wajar akibat *sampling error* pada n=300), dan sama-sama menunjukkan **peluruhan bertahap**, bukan terputus tajam. Hal ini mengonfirmasi data bangkitan memang mengikuti proses AR(2) yang dimaksud.

# Proses ARMA (2,2)

```{r}
phi1   <- 0.5;  phi2   <- 0.2
theta1 <- 0.4;  theta2 <- 0.6

c(syarat1 = phi1 + phi2 < 1,
  syarat2 = phi2 - phi1 < 1,
  syarat3 = abs(phi2) < 1)
```
```{r}
rho_teori <- ARMAacf(ar = c(phi1, phi2), ma = c(theta1, theta2), lag.max = 6)
round(rho_teori, 4)
```
## Membangkitkan Data

### Manual

```{r}
n <- 300
burn <- 50
e <- rnorm(n + burn)

Y <- numeric(n + burn)
for (t in 3:(n + burn)) {
  Y[t] <- phi1 * Y[t - 1] + phi2 * Y[t - 2] +
    e[t] + theta1 * e[t - 1] + theta2 * e[t - 2]
}
Y_manual <- ts(Y[(burn + 1):(n + burn)])

mean(Y_manual)
var(Y_manual)
```

### Arima.sim

```{r}
Y_sim <- arima.sim(n = 300,
                    model = list(ar = c(phi1, phi2), ma = c(theta1, theta2)))

mean(Y_sim)
var(Y_sim)
```
## Plot Time Series

```{r}
plot_manual <- Y_manual |> as_tsibble() |>
  ggplot(aes(x = index, y = value)) + geom_line() + theme_bw() +
  xlab("Obs") + ylab("Nilai") + ggtitle("ARMA(2,2) - Pembangkitan Manual")

plot_sim <- Y_sim |> as_tsibble() |>
  ggplot(aes(x = index, y = value)) + geom_line() + theme_bw() +
  xlab("Obs") + ylab("Nilai") + ggtitle("ARMA(2,2) - arima.sim")

ggpubr::ggarrange(plot_manual, plot_sim, nrow = 2)
```

## Plot ACF, PACF, dan EACF

### Plot ACF

```{r}
acf(Y_manual, main = "ACF - Data Manual")
acf(Y_sim, main = "ACF - Data arima.sim")
```

Plot ACF meluruh secara bertahap (*tails off*), sesuai perhitungan teoritis `ARMAacf()` — karena adanya komponen AR, ACF tidak terputus tegas seperti pada proses MA murni.

### Plot PACF

```{r}
pacf(Y_manual, main = "PACF - Data Manual")
pacf(Y_sim, main = "PACF - Data arima.sim")
```

Plot PACF juga meluruh secara bertahap (*tails off*), tidak terputus tegas pada lag tertentu — ciri khas proses **campuran ARMA**, berbeda dari AR murni (PACF cuts off) maupun MA murni (ACF cuts off).

### Plot EACF

```{r}
TSA::eacf(Y_manual)
TSA::eacf(Y_sim)
```

Pada proses campuran, pola segitiga nilai tidak signifikan pada tabel EACF diperkirakan memiliki titik sudut (*vertex*) di sekitar **baris AR = 2, kolom MA = 2**, sesuai orde ARMA(2,2) yang dibangkitkan (meski pada data riil posisi vertex bisa sedikit bergeser akibat variasi sampel).

### Identifikasi Stasioneritas

```{r}
tseries::adf.test(Y_manual)
tseries::adf.test(Y_sim)
```

$H_0$: Data tidak stasioner dalam rataan
$H_1$: Data stasioner dalam rataan

Pada simulasi ilustrasi, *p-value* kedua data jauh lebih kecil dari 5% (masing-masing $\approx 4{,}8\times10^{-6}$ dan $\approx 6{,}8\times 10^{-4}$), sehingga $H_0$ ditolak dan data dinyatakan **stasioner dalam rataan**, sejalan dengan syarat kestasioneran teoritis di awal.

## Scatterplot $Y_t$ dengan Lag

```{r}
Yv <- as.numeric(Y_manual)
Nn <- length(Yv)

df_lag <- data.frame(
  Yt  = Yv[4:Nn],
  Yt1 = Yv[3:(Nn - 1)],
  Yt2 = Yv[2:(Nn - 2)],
  Yt3 = Yv[1:(Nn - 3)]
)

ggplot(df_lag, aes(x = Yt1, y = Yt)) +
  geom_point() + theme_bw() + ggtitle(expression(Y[t]~"vs"~Y[t-1]))

ggplot(df_lag, aes(x = Yt2, y = Yt)) +
  geom_point() + theme_bw() + ggtitle(expression(Y[t]~"vs"~Y[t-2]))

ggplot(df_lag, aes(x = Yt3, y = Yt)) +
  geom_point() + theme_bw() + ggtitle(expression(Y[t]~"vs"~Y[t-3]))
```

Ketiga scatterplot menunjukkan pola **tren linear positif yang cukup kuat**, bahkan pada $Y_t$ vs $Y_{t-3}$ masih terlihat pola yang jelas (tidak seacak pada kasus MA(2)) — konsisten dengan ACF ARMA(2,2) yang meluruh perlahan akibat komponen AR di dalamnya.

## Autokorelasi: Empiris vs Teoritis

```{r}
ac_manual <- acf(Y_manual, plot = FALSE)$acf[2:4]
ac_sim    <- acf(Y_sim, plot = FALSE)$acf[2:4]

hasil <- data.frame(
  Lag              = 1:3,
  Teoritis         = rho_teori[2:4],
  Empiris_Manual   = ac_manual,
  Empiris_arimaSim = ac_sim
)
round(hasil, 3)
```

**Interpretasi:** nilai empiris pada lag 1–3 sangat dekat dengan nilai teoritis `ARMAacf()` (selisih kecil akibat *sampling error* pada n=300), dan sama-sama menunjukkan **peluruhan bertahap yang cukup lambat** dibanding AR(2) atau MA(2) murni. Hal ini mengonfirmasi data bangkitan memang mengikuti proses ARMA(2,2) yang dimaksud.