---
title: "Tugas Praktikum 2 MPDW"
author: "Aliffah Fathara"
date: "`r Sys.Date()`"
output:
  rmdformats::readthedown
editor_options: 
  markdown: 
    wrap: 72
---

# SOAL 1

## Input Data
```{r}
periode <- 1:20
marketshare <- c(3.63,4.20,3.33,4.54,2.89,4.87,4.90,5.29,6.18,7.20,
                 7.25,6.09,6.80,8.65,8.43,8.29,7.18,7.90,8.45,8.23)
price <- c(0.97,0.95,0.99,0.91,0.98,0.90,0.89,0.86,0.85,0.82,
           0.79,0.83,0.81,0.77,0.76,0.80,0.83,0.79,0.76,0.78)

data1 <- data.frame(periode, marketshare, price)
data1
```

## Ekplorasi Data

### Regresi

```{r}
#Pembuatan Model Regresi
model1 <- lm(marketshare ~ price, data = data1)
summary(model1)
```

Model yang dihasilkan adalah

$y_i$ = 26.910 - 24.290$x_t$

Berdasarkan ringkasan model diketahui bahwa hasil uji F memiliki p-value < α (5%), Minimal terdapat satu variabel yang berpengaruh nyata terhadap model. Hasil uji-t parsial kedua parameter regresi juga menunjukkan hal yang sama, yaitu memiliki p-value < α (5%). Nilai $R^2$ = 0.9511. Artinya, sebesar 95.11% variasi marketshare dapat dijelaskan oleh peubah price.

### sisaan dan fitted value

```{r}
sisaan<- residuals(model1)
fitValue<- predict(model1)

#Diagnostik dengan eksploratif
par(mfrow = c(2,2), mar = c(4,4,2,1))
qqnorm(sisaan)
qqline(sisaan, col = "steelblue", lwd = 2)
plot(fitValue, sisaan, col = "steelblue", pch = 20, xlab = "Sisaan", ylab = "Fitted Values", main = "Sisaan vs Fitted Values")
abline(a = 0, b = 0, lwd = 2)
hist(sisaan, col = "steelblue")
plot(seq_along(sisaan), sisaan, col = "steelblue", pch = 20, xlab = "Sisaan", ylab = "Order", main = "Sisaan vs Order")
lines(seq_along(sisaan), sisaan, col = "red")
abline(a = 0, b = 0, lwd = 2)
```

### Melihat Sisaan Menyebar Normal/Tidak 
```{r}
#H0: sisaan mengikuti sebaran normal
#H1: sisaan tidak mengikuti sebaran normal
shapiro.test(sisaan)
```
Berdasarkan uji Shapiro-Wilk, diperoleh p-value > α (5%). Dengan demikian, gagal tolak $H_0$, sehingga dapat disimpulkan bahwa sisaan model dapat dianggap menyebar normal.

```{r}
ks.test(sisaan, "pnorm", mean=mean(sisaan), sd=sd(sisaan))
```

Hasil uji Kolmogorov-Smirnov juga menunjukkan p-value > α (5%). 
Dengan demikian, tidak terdapat cukup bukti untuk menyatakan bahwa sisaan tidak berdistribusi normal. Oleh karena itu, asumsi normalitas sisaan dianggap terpenuhi.

### ACF dan PACF identifikasi autokorelasi

```{r}
par(mfrow = c(1,2))
acf(sisaan)
pacf(sisaan)
```

Berdasarkan plot ACF dan PCAF, menunjukkan adanya indikasi bahwa sisaan tidak sepenuhnya independen dan terdapat kemungkinan autokorelasi.

### Deteksi autokorelasi dengan uji-Durbin Watson

```{r}
#H0: tidak ada autokorelasi
#H1: ada autokorelasi
library(lmtest)
dwtest(model1)
```

Nilai Durbin-Watson = 1.136 yang menunjukkan adanya indikasi autokorelasi positif pada sisaan model. Sehingga diperlukan penanganan autokorelasi.

## Penanganan Autokorelasi

### Metode Cochrane-Orcutt

```{r}
library(orcutt)
modelCO<-cochrane.orcutt(model1)
modelCO
```
### Rho optimum
```{r}
rho<- modelCO$rho
rho
```
```{r}
price
```
```{r}
price[-1]
```
```{r}
price.trans<- price[-1]-price[-20]*rho
marketshare.trans<- marketshare[-1]-marketshare[-20]*rho
modelCOmanual<- lm(marketshare.trans~price.trans)
summary(modelCOmanual)
```
### Mencari Penduga Koefisien Regresi setelah Transformasi ke Persamaan Awal

```{r}
b0bintang <- modelCOmanual$coefficients[-2]
b0 <- b0bintang/(1-rho)
b1 <- modelCOmanual$coefficients[-1]
b0
```

```{r}
b1
```

### Metode Hildreth-Lu

```{r}
hildreth.lu.func<- function(r, model){
  x <- model.matrix(model)[,-1]
  y <- model.response(model.frame(model))
  n <- length(y)
  t <- 2:n
  y <- y[t]-r*y[t-1]
  x <- x[t]-r*x[t-1]
  
  return(lm(y~x))
}

#Pencariab rho yang meminimumkan SSE
r <- c(seq(0.1,0.9, by= 0.1))
tab <- data.frame("rho" = r, "SSE" = sapply(r, function(i){deviance(hildreth.lu.func(i, model1))}))
round(tab, 4)
```
Pada hasil tersebut terlihat $\rho$ minimum ketika 0.4.

```{r}
#Rho optimal di sekitar 0.4
rOpt <- seq(0.3,0.5, by= 0.001)
tabOpt <- data.frame("rho" = rOpt, "SSE" = sapply(rOpt, function(i){deviance(hildreth.lu.func(i, model1))}))
head(tabOpt[order(tabOpt$SSE),])
```

```{r}
#Grafik SSE optimum
par(mfrow = c(1,1))
plot(tab$SSE ~ tab$rho , type = "l", xlab = "Rho", ylab = "SSE")
abline(v = tabOpt[tabOpt$SSE==min(tabOpt$SSE),"rho"], lty = 2, col="red",lwd=2)
text(x=0.425	, y=2.659368, labels = "rho=0.425", cex = 0.8)
```

```{r}
#Model terbaik
modelHL <- hildreth.lu.func(0.425, model1)
summary(modelHL)
```

```{r}
#Transformasi Balik
cat("y = ", coef(modelHL)[1]/(1-0.425), "+", coef(modelHL)[2],"x", sep = "")
```

```{r}
#Deteksi autokorelasi
dwtest(modelHL)
```
## Perbandingan
```{r}
sseModelawal <- anova(model1)$`Sum Sq`[-1]
sseModelCO <- anova(modelCOmanual)$`Sum Sq`[-1]
sseModelHL <- anova(modelHL)$`Sum Sq`[-1]
mseModelawal <- sseModelawal/length(price)
mseModelCO <- sseModelCO/length(price)
mseModelHL <- sseModelHL/length(price)
akurasi <- matrix(c(sseModelawal,sseModelCO,sseModelHL,
                    mseModelawal,mseModelCO,mseModelHL),nrow=2,ncol=3,byrow = T)
colnames(akurasi) <- c("Model Awal", "Model Cochrane-Orcutt", "Model Hildreth-Lu")
row.names(akurasi) <- c("SSE","MSE")
akurasi
```

Nilai SSE dan MSE pada model Cochrane-Orcutt dan model Hildreth-Lu menghasilkan nilai yang lebih kecil dibandingkan model awal, yang memberikan perbaikan terhadap model awal dalam menangani masalah autokorelasi.

# SOAL 2

## Input Data

```{r}
tahun <- 1975:2014
sales <- c(11.7,12.0,12.3,12.8,13.1,13.6,13.9,14.4,14.7,15.3,
           15.5,15.8,16.1,16.6,16.9,16.7,16.9,17.4,17.6,17.9,
           18.0,17.9,18.0,18.2,18.2,18.3,18.6,19.2,19.3,19.5,
           19.2,19.3,19.5,20.0,20.0,19.9,19.8,19.9,20.2,21.0)
advertising <- c(9.4,9.6,10,10.4,10.8,10.9,11.7,12.2,12.5,12.9,
                 13.0,13.2,13.8,14.2,14.6,14.4,15.0,15.4,15.7,15.9,
                 15.9,16.0,16.3,16.2,16.8,17.3,17.6,18.1,18.3,18.5,
                 18.7,18.9,19.2,20.0,20.0,20.3,20.4,21.0,21.5,22.1)

data2 <- data.frame(tahun, sales, advertising)
data2
```

## Eksplorasi Data

### regresi

```{r}
model2 <- lm(sales ~ advertising, data = data2)
summary(model2)
```

Model yang dihasilkan adalah

$y_i$ = 5.951 + 0.7103$x_t$

Berdasarkan ringkasan model diketahui bahwa nilai p-value > α (5%), menunjukkan bahwa advertising berpengaruh signifikan terhadap sales. Nilai $R^2$ = 0.9596. Artinya, sebesar 95.96% variasi sales dapat dijelaskan oleh peubah advertising.

### sisaan dan fitted value

```{r}
sisaan<- residuals(model2)
fitValue<- predict(model2)

par(mfrow = c(2,2), mar = c(4,4,2,1))
qqnorm(sisaan)
qqline(sisaan, col = "steelblue", lwd = 2)
plot(fitValue, sisaan, col = "steelblue", pch = 20, xlab = "Sisaan", ylab = "Fitted Values", main = "Sisaan vs Fitted Values")
abline(a = 0, b = 0, lwd = 2)
hist(sisaan, col = "steelblue")
plot(seq_along(sisaan), sisaan, col = "steelblue", pch = 20, xlab = "Sisaan", ylab = "Order", main = "Sisaan vs Order")
lines(seq_along(sisaan), sisaan, col = "red")
abline(a = 0, b = 0, lwd = 2)
```

### Melihat Sisaan Menyebar Normal/Tidak

```{r}
#H0: sisaan mengikuti sebaran normal
#H1: sisaan tidak mengikuti sebaran normal
shapiro.test(sisaan)
```

Hasil uji Shapiro-Wilk menghasilkan p-value sekitar 0,0188, yang lebih kecil dari 0,05. Dengan demikian, $H_0$ ditolak, sehingga terdapat bukti bahwa sisaan tidak mengikuti distribusi normal berdasarkan uji Shapiro-Wilk.

```{r}
ks.test(sisaan, "pnorm", mean=mean(sisaan), sd=sd(sisaan))
```

Namun, berdasarkan uji Kolmogorov-Smirnov, diperoleh p-value yang lebih besar dari 0,05. Dengan demikian, berdasarkan uji ini tidak terdapat cukup bukti untuk menyatakan bahwa sisaan tidak normal.



### ACF dan PACF identifikasi autokorelasi

```{r}
par(mfrow = c(1,2))
acf(sisaan)
pacf(sisaan)
```

### Deteksi autokorelasi dengan uji-Durbin Watson

```{r}
#H0: tidak ada autokorelasi
#H1: ada autokorelasi
dwtest(model2)
```

Nilai Durbin-Watson = 0.162, hal ini menunjukkan adanya autokorelasi positif yang sangat kuat pada sisaan model. Oleh karena itu, model regresi awal belum memenuhi asumsi independensi sisaan dan perlu dilakukan penanganan autokorelasi.

## Penanganan Autokorelasi

### Metode Cochrane-Orcutt
```{r}
modelCO<-cochrane.orcutt(model2)
modelCO
```
### Rho optimum`

```{r}
rho<- modelCO$rho
rho
```
```{r}
sales
```

```{r}
sales[-1]
```
### Transformasi Manual
```{r}
sales.trans<- sales[-1]-sales[-40]*rho
advertising.trans<- advertising[-1]-advertising[-40]*rho
modelCOmanual<- lm(sales.trans~advertising.trans)
summary(modelCOmanual)
```

### Mencari Penduga Koefisien Regresi setelah Transformasi ke Persamaan Awal

```{r}
b0bintang <- modelCOmanual$coefficients[-2]
b0 <- b0bintang/(1-rho)
b1 <- modelCOmanual$coefficients[-1]
b0
```
```{r}
b1
```

### Matode Hildreth-Lu
```{r}
hildreth.lu.func<- function(r, model2){
  x <- model.matrix(model2)[,-1]
  y <- model.response(model.frame(model2))
  n <- length(y)
  t <- 2:n
  y <- y[t]-r*y[t-1]
  x <- x[t]-r*x[t-1]
  
  return(lm(y~x))
}

#Pencariab rho yang meminimumkan SSE
r <- c(seq(0.1,0.9, by= 0.1))
tab <- data.frame("rho" = r, "SSE" = sapply(r, function(i){deviance(hildreth.lu.func(i, model2))}))
round(tab, 4)
```
```{r}
#Rho optimal di sekitar 0.9
rOpt <- seq(0.6,0.9, by= 0.001)
tabOpt <- data.frame("rho" = rOpt, "SSE" = sapply(rOpt, function(i){deviance(hildreth.lu.func(i, model2))}))
head(tabOpt[order(tabOpt$SSE),])
```
```{r}
#Grafik SSE optimum
par(mfrow = c(1,1))
plot(tab$SSE ~ tab$rho , type = "l", xlab = "Rho", ylab = "SSE")
abline(v = tabOpt[tabOpt$SSE==min(tabOpt$SSE),"rho"], lty = 2, col="red",lwd=2)
text(x=0.900, y=1.291395	, labels = "rho=0.900", cex = 0.8)
```
```{r}
#Model terbaik
modelHL <- hildreth.lu.func(0.900, model2)
summary(modelHL)
```

```{r}
#Transformasi Balik
cat("y = ", coef(modelHL)[1]/(1-0.900), "+", coef(modelHL)[2],"x", sep = "")
```

```{r}
#Deteksi autokorelasi
dwtest(modelHL)
```
## Perbandingan
```{r}
sseModelawal <- anova(model2)$`Sum Sq`[-1]
sseModelCO <- anova(modelCOmanual)$`Sum Sq`[-1]
sseModelHL <- anova(modelHL)$`Sum Sq`[-1]
mseModelawal <- sseModelawal/length(sales)
mseModelCO <- sseModelCO/length(sales)
mseModelHL <- sseModelHL/length(sales)
akurasi <- matrix(c(sseModelawal,sseModelCO,sseModelHL,
                    mseModelawal,mseModelCO,mseModelHL),nrow=2,ncol=3,byrow = T)
colnames(akurasi) <- c("Model Awal", "Model Cochrane-Orcutt", "Model Hildreth-Lu")
row.names(akurasi) <- c("SSE","MSE")
akurasi
```

Nilai SSE dan MSE pada model Cochrane-Orcutt dan model Hildreth-Lu menghasilkan nilai yang lebih kecil dibandingkan model awal, yang memberikan perbaikan secara signifikan terhadap model awal dalam menangani masalah autokorelasi.